# Discusión {#discusion}

Los modelos realizados son un intento por capturar evidencia empírica sobre el nivel explicativo de un conjunto de condiciones de la población y las condiciones de vida que provee la ciudad de Cali en lo que a beneficios ambientales se refiere. El modelo no es la realidad ni prueba de causalidad, es un instrumento para cuantificar la relación entre algunas de esas dimensiones teniendo certeza de su potencial asociación. El uso de modelos espaciales indaga sobre los patrones espaciales de esas variables, lo que permite la identificación de zonas que agrupan características altas de esos servicio con los patrones espaciales de las condiciones de la población y de la estructura urbana. Los análisis no buscan hacer inferencia sobre la población, pues no son una muestra, son la población completa de arboles, espacio verde y los datos del censo. En este sentido los coeficientes y su representatividad son sobre la población, y se interpretan como la importancia relativa de esas variables sobre las otras. 

Entre las posibilidades que ofrece el código como herramienta cartográfica está la de producir y reproducir múltiples mapas, en lugar de uno solo con mucho detalle como respuestas a las limitaciones tecnológicas  y de costos de la cartografía impresa, lo que redunda en mejor información para los análisis. Debido a las restricciones de longitud en la presentación de este texto académico no fueron incluidos la totalidad de gráficos realizados que se pueden reproducir con los *scripts* del repositorio del trabajo. Los métodos gráficos como los mapas de LISA permiten amplair la interpretación de los mecanismos de ajuste de los modelos espaciales y de la combinación lineal de los términos. Estos mapas junto con los mapas temáticos de cada una de las variables, los gráficos de dispersión de las distribuciones multivariadas son una estrategia eficaz para lidiar con las dificultades para analizar conjuntos de datos multidimensionales y espaciales.  Los métodos de ajuste espacial y la comparación entre distintos modelos permitieron obtener resultados confiables de la estimación de coeficientes.

Hay que resaltar el uso de herramientas libres como *R* [@R-base], Rstudio y los diferentes paquetes del ecosistema del CRAN [@R-cran], que favorecen la reproductibilidad y diseminación del conocimiento científico. El esfuerzo y la curva de aprendizaje de herramientas como Bookdown [@R-bookdown] y knitr [@R-knitr] para la generación de los contenidos y textos en diferentes formatos,la reproductibilidad del uso de scripts y la posibilidad de publicar un repositorio del resultado, del proceso y de los datos, no solo vale la pena como base para la construcción de flujos de trabajo eficientes en el manejo y divulgación de datos e información —geográfica—, sino que son un compromiso ineludible con la construcción de conocimiento científico y la ética investigativa en nuestro tiempo.


## Sobre el arbolado urbano

El área de copa y el porcentaje de cobertura de copa configuran dos modelos individuales y son indicadores que expresan de diferente forma el nivel de acceso a servicio del arbolado urbano, ambos son visiones complementarias sobre el mismo fenómeno, su interpretación no necesariamente priviligia un modelo sobre otro, sino que los relaciona.


A pesar de la persistencia de problemas en la estimación como la no normalidad de los residuos y la heterocedasticidad —debidos a posibles no linealidades entre los predictores y la cobertura de copa— las estimaciones mejoran con los modelos con estructura espacial. Inclusive parece que las matrices de vecindad construidas, aunque muy similares entre sí, muestran que la inclusión a priori de una estructura espacial es un mecanismo eficaz para identificar grupos y probar aspectos teóricos de la estructura de la autocorrelación. Como trabajo a futuro es necesario profundizar e incluir criterios teóricos o conocimientos del desarrollo histórico de la ciudad en la especificación de los modelos y en la estructura de vecindad. 

En el campo de la interpretación, el SEM incorpora el componente espacial como información no modelada por los predictores, y el SD como una influencia los retardos espaciales de las variables independientes. Para el área de copa, cuando se acoje la perspectica de los retardos (modelo SD con $W_q$), solo se considera significativo el retardo de la variable de porcentaje de viviendas tipo cuarto, y descarta la variable no retardada. Es decir que la prevalencia de este tipo de viviendas en un sector urbano está asociado a baja disponibilidad de copa en sectores vecinos. Cuando se compara esta interpretación con el modelo SEM con $W_d$, en contraste la variable no retardada de porcentaje de viviendas tipo cuarto resulta significativa. Es intersante que las diferencias entre las matrices privilegien la escogencia de un modelo u otro, lo que alerta sobre la importancia de los supuesto en la escogencia de su estructura ante la discrepacia entre los resultados, señalando posibles mejoras en la metodología utilizada.

Es probable que dichos problemas de la estimación provengan de dimensiones no incluidas en el modelo como suguiere el rendimiento del modelo SEM con la matriz $W_d$ para el área de copa. En este sentido, la cercanía a rios y arterias viales de un mayor desarrollo urbanîstico como el eje longitudinal (figura \@ref(fig:mapas-lisa-copaap-wq), donde se encuentran la Calle 5 una de las vía más emblemáticas de la ciudad, puede explicar el agrupamiento de sectores censales con buena cobertura de AU.

En el caso de la variable de porcentaje de área de copa, los estudios superiores en la población refleja el patrón de agrupamiento espacial de la cobertura de copa pero es poco significativa como variable retardada, cuestión que pone dudas sobre si el SD proponga una interpretación acertada o diferente de un modelo autoregresivo puro como el SAR. De nuevo, estas diferencias indican caminos de mejora metodológica en lo que se refiere a la seleccón de modelos y refinamiento de la formulación de las hipotesis en trabajos futuros.  

En ambos modelos la variable más significativa y de mayor valor en el coeficiente es **estudios superiores**. Cuando se formulan los modelos se excluye el uso de variables como porcentaje de población afro o personas sin estudios por tener una alta correlación negativa con personas con **estudios superiores o postgrado** o con su versión porcentual. Esto implica que los beneficios ambientales son mejores en sectores con población mejor educada, presumiblemente de mejores ingresos, (figura \@ref(fig:lisa-superiores)), o con preferencia a habitar espacios con buena arborización y con mayor desarrollo del espacio público. Estas zonas se caracterizan por la disponibilidad de espacios verdes y baja densidad de población como indica la significancia de los coeficientes de estas variables (ver tabla \@ref(tab:coef-sem-copa-wd)). En particular, sobre la disponbilidad de EV, no es probable que tengan un efecto de difusión o derrame pues la creación de estas zonas verdes es algo que ocurre en el proceso de urbanización del sector y poco o nada cambia después de su creación.

Los resultados muestran un alto grado de segregación de los grupos de sectores con mayor arborización (figura \@ref(fig:lisa-superiores)) y la población afro (figura \@ref(fig:lisa-afro)) y sin estudios, ambos altamente correlacionadas, como se aprecia en los mapas de LISA y las matriz de correlación \@ref(fig:tile-poblacion-pearson) y \@ref(fig:tile-poblacion-spearman). Existe pues una asociación negativa entre acceso a educación superior en zonas con prevalencia de población afro y población sin estudios, que además de la alta segregación laboral y geográfica que exhiben [@arroyo_mina_afrocolombianos_2016; @mora_brechas_2014; @ceron_indice_2014; @PACHECO2013121] está menos beneficiada de los servicios ambientales provisto por el AU. Estos hallazgos coinciden con trabajos sobre ciudades en Estados Unidos como en [@schwarz_trees_2015] donde se prueba que la distribución espacial de árboles está sesgada por la distribución del ingreso, que a su vez también está relacionada con patrones de segregación racial.

Este tipo de desigualdades son una responsabilidad de los urbanizadores y de los gobiernos locales. Es de su interés y responsabilidad dialogar para construir y propiciar espacios para la siembra y desarrollo de los individuos arbóreos, pues es fundamental su agencia para reducir brechas sociales, crear una ciudad con espacio e infraestructura natural que sostenga los ecosistemas de los que depende la ciudad y la calidad de vida de sus ciudadanos. Ciudadanos para quienes lo ambiental viene cobrando más importancia como valor social, y que además se convierte en una estrategia para mitigar los cambios que pueda traer consigo el calentamiento global. 



  



```{r lisa-afro, fig.cap="Mapas LISA - Porcentaje población Afro"}
# pintar_mapa_su_LISA_var(regresion.arboles,"sqrt.area_copa",W_queen, wname = "Wq",nrow =1)
#   pintar_mapa_su_LISA_var(regresion.arboles,"sqrt.cobertura_copa.ap",W_queen, wname = "Wd",nrow =1)
  pintar_mapa_su_LISA_var(regresion.arboles,"afro.porcentaje",W_queen, wname = "Wd",nrow =1)
#   pintar_mapa_su_LISA_var(regresion.arboles,"superior_postgrado",W_queen, wname = "Wd",nrow =1)
#   pintar_mapa_su_LISA_var(regresion.arboles,"superior_postgrado.porcentaje",W_queen, wname = "Wd",nrow =1)
#   pintar_mapa_su_LISA_var(regresion.arboles,"densidad_poblacion",W_queen, wname = "Wd",nrow =1)
#   pintar_mapa_su_LISA_var(regresion.arboles,"cuarto.porcentaje",W_queen, wname = "Wd",nrow =1)
#   pintar_mapa_su_LISA_var(regresion.arboles,"area_ep.porcentaje",W_queen, wname = "Wd",nrow =1)
```


```{r lisa-superiores, fig.cap="Mapas LISA - Porcentaje población con estudios superiores"}
# pintar_mapa_su_LISA_var(regresion.arboles,"sqrt.area_copa",W_queen, wname = "Wq",nrow =1)
#   pintar_mapa_su_LISA_var(regresion.arboles,"sqrt.cobertura_copa.ap",W_queen, wname = "Wd",nrow =1)
#  pintar_mapa_su_LISA_var(regresion.arboles,"afro.porcentaje",W_queen, wname = "Wd",nrow =1)
#   pintar_mapa_su_LISA_var(regresion.arboles,"superior_postgrado",W_queen, wname = "Wd",nrow =1)
   pintar_mapa_su_LISA_var(regresion.arboles,"superior_postgrado.porcentaje",W_queen, wname = "Wd",nrow =1)
#   pintar_mapa_su_LISA_var(regresion.arboles,"densidad_poblacion",W_queen, wname = "Wd",nrow =1)
#   pintar_mapa_su_LISA_var(regresion.arboles,"cuarto.porcentaje",W_queen, wname = "Wd",nrow =1)
#   pintar_mapa_su_LISA_var(regresion.arboles,"area_ep.porcentaje",W_queen, wname = "Wd",nrow =1)
```








## Sobre los espacios verdes


Análogamente a la cobertura arbórea, las métricas de acceso son aspectos complementarios sobre el mismo fenómeno de acceso aún beneficio; una representa un beneficio local, para el que vive en ese sector (`area_ep.porcentaje`) y la otra  (`ia.areas.dist`) que involucra un grupos de sectores beneficiarios del equipamento de los sectores aledaños cuantificanado la relación de costo de traslado por beneficio en área. 

El modelo de mejor rendimiento en la estimación medido usando el AIC fue el SEM para `area_ep.porcentaje` y SD para `ia.areas.dist`. 

En el SEM todos los coeficientes son significativos y el valor de área media de manzana es la variable más influyente. El coeficiente de autocorrelación en el error es muy significativo, lo que sugiere que si existe información de patrones espaciales en el error por en variables no modeladas. La importancia que tiene en el modelo el área media de manzana puede interpretarse como una característica estructural de barrio o sector que por tener manzanas más grandes las zonas destinadas para parque o espacio verde son en consecuencia más grandes y el beneficio mayor o/y que algunas manzanas que albergan equipamientos de ciudad, zonas verdes como riberas de ríos o lagunas determinan el alto valor del indicador al ser el promedio sensible a valores extremos. Lo cierto es que desde este punto de vista local no existe evidencia sobre una relación concluyente con ninguna variable poblacional, por lo que no puede decirse que se vulnere a ciertas comunidades o grupos diferenciados, al menos en lo que respecta a las variables que proveen los sistemas de consulta del censo del 2005. Sin embargo puede afirmarse que la distribución de los EV es desigual pues más de `r ((regresion.EV %>% select(area_ep.porcentaje) %>% filter(area_ep.porcentaje<0.05) %>% nrow())/nrow(regresion.EV) )%>% scales::percent()` de 329 sectores en la ciudad tiene menos del 5% de espacio verde de área respecto del area total del sector (figura \@ref(fig:hist-areasdist)).  Esta cifra contrasta con el estándar mínimo generalmente aceptado para el espacio público en áreas urbanas (definido por aquellos que alcanzan una densidad mínima de 150 habitantes por hectárea) es del 15% para espacios verdes [@un2014sdg].


El indicador de acceso area-distancia fue mejor ajustado por el modelo SD, que tuvo como coeficientes significativos a `unidad_economica.porcentaje` con un valor bajo pero positivo. Estas zonas coinciden con equipamientos de ciudad como el Boulevar del Río. La variable de área media de manzana retardada `lag.area_media_manzana` es significativa y es la que tiene el valor más alto entre los coeficientes, confirmando el efecto de derrame de los grandes espacio verdes que son parte del equipamiento de ciudad y que producen beneficios en un radio más amplio que el área de sector urbano que los contiene, en concordancia con el indicador de acceso propuesto.  

No existe evidencia sobre inequidades en el acceso a EV relacionadas con desventajas en la población como el estatus o la etnicidad o de salud que coinciden con niveles bajos de acceso.

La estrategia y lugares para construir equipamientos con espacios verdes puede verse beneficiada con este tipo de análisis e indicadores, pues resalta las zonas donde el impacto de estas obras puede llegar a más personas si se ubican correctamente. Marca también la responsabilidad de los urbanizadores y las autoridades para generar proyectos de renovación urbana que integren y den relevancia al acceso a EV de manera razonada. Estos resultados apuntan  a tener en cuenta aspectos de la planeación urbana al nivel del tamaño de las manzanas que permitan alojar parques de mayor tamaño para que se desarrolle el potencial recreativo de esos espacios, así como las especies arbóreas.




