# Discusión {#discusion}

Los modelos realizados son un intento por capturar evidencia empírica sobre el nivel explicativo de un conjunto de condiciones de la población y las condiciones de vida que provee la ciudad de Cali en lo que a beneficios ambientales se refiere. El modelo no es la realidad ni prueba de causalidad, es un instrumento para cuantificar la relación entre algunas de esas dimensiones teniendo certeza de su potencial asociación. El uso de modelos espaciales indaga sobre los patrones espaciales de esas variables, lo que permite la identificación de zonas que agrupan características altas de esos servicio con los patrones espaciales de las condiciones de la población y de la estructura urbana. Los análisis no buscan hacer inferencia sobre la población, pues no son una muestra, son la población completa de arboles, espacio verde y los datos del censo. En este sentido los coeficientes y su representatividad son sobre la población, y se interpretan como la importancia relativa de esas variables sobre las otras. 

En cuanto a lo metodológico en este trabajo se hizo esfuerzos por conjugar la exposición gráfica de los datos crudos y de los resultados estadísticos con la rigurosidad y capacidad explicativa de los modelos de regresión estadísticos y geoestadísticos. Entre las posibilidades que ofrece el código como herramienta cartográfica está la de producir y reproducir múltiples mapas, en lugar de uno solo con mucho detalle como respuestas a las limitaciones tecnológicas  y de costos de la cartografía impresa, lo que redunda en mejor información para los análisis. Los métodos gráficos como los mapas de LISA permiten una interpretación más clara de los mecanismos de ajuste de los modelos espaciales y de la combinación lineal de los términos. Estos mapas junto con los mapas temáticos de cada una de las variables, los gráficos de dispersión de las distribuciones multivariadas son una estrategia eficaz para lidiar con las dificultades para analizar conjuntos de datos multidimensionales y espaciales.  Los métodos de ajuste espacial y la comparación entre distintos modelos permitieron  seleccionar el resultado más confiable y eficiente de la estimación, dando firmeza a las conclusiones de los análisis.

Hay que resaltar el uso de herramientas libres como *R* [@R-base], Rstudio y los diferentes paquetes del ecosistema del CRAN [@R-cran], que favorecen la reproductibilidad y diseminación del conocimiento científico. El esfuerzo y la curva de aprendizaje de herramientas como Bookdown [@R-bookdown] y knitr [@R-knitr] para la generación de los contenidos y textos en diferentes formatos,la reproductibilidad del uso de scripts y la posibilidad de publicar un repositorio del resultado, del proceso y de los datos, no solo vale la pena como base para la construcción de flujos de trabajo eficientes en el manejo y divulgación de datos e información —geográfica—, sino que me parece un compromiso ineludible con la construcción de conocimiento científico y la ética investigativa en nuestro tiempo.




## Sobre el arbolado urbano

El área de copa y el porcentaje de cobertura de copa configuran dos modelos individuales y son indicadores que expresan de diferente forma el nivel de acceso a servicio del arbolado urbano, ambos son visiones complementarias sobre el mismo fenómeno, la interpretación no aísla los modelos, los relaciona.

comprobacion de hipotesis t diferencia entre los modelos. 

A pesar de la persistencia de problemas en la estimación como la no normalidad de los residuos y la heterocedasticidad —debidos a posibles no linealidades entre los predictores y la cobertura de copa— las estimaciones mejoran con los modelos con estructura espacial. Inclusive parece que las matrices de vecindad construidas, aunque muy similares entre sí, muestran que la inclusión a priori de una estructura espacial es un mecanismo eficaz para identificar grupos y probar aspectos teóricos de la estructura de la autocorrelación. Como trabajo a futuro es necesario profundizar e incluir criterios teóricos o conocimientos del desarrollo histórico de la ciudad en la especificación de los modelos y en la estructura de vecindad. 

metodos de seleccion de modelos

Es probable que dichos problemas de la estimación provengan de dimensiones no incluidas en el modelo como suguiere el rendimiento del modelo SEM con la matriz $W_d$ para el área de copa. En este sentido, cercania a rios y arteria princpales zona longitudinal calle quinta  

traemos a colación aspectos como el importante número de árboles en los andes y separadores viales (figura \@ref(fig:au-geo-emp)), factor que no puede no ser capturado en las métricas construidas, pero que puede explicar el agrupamiento de sectores censales con buena cobertura de copa alrededor de la calle 5ta que se observa en el mapa de clusters del porcentaje de cobertura de copa (figura \@ref(fig:mapas-lisa-copaap-wq)) o el bajo desarrollo de los individuos en sectores de calles estrechas y con pocas vías principales.

Los coeficientes de Es interesante que en ambos modelos la variable más significativa y de mayor valor en el coeficiente es **estudios superiores**. Cuando se formulan los modelos se excluye el uso de variables como porcentaje de población afro o personas sin estudios por tener una alta correlación negativa con personas con **estudios superiores o postgrado** o con su versión porcentual. Esto implica que los beneficios ambientales son mejores en sectores con población mejor educada (figura \@ref(fig:lisa-superiores)), posiblemente una razón para preferir o habitar espacios con buena arborización o tal vez con andes con suficiente espacio y zonas blandas para arborizar el barrio. En cualquier caso, esto muestra un grado de segregación de los grupos de sectores con mayor arborización (figura \@ref(fig:lisa-superiores)) y la población afro (figura \@ref(fig:lisa-afro)) y sin estudios, ambos altamente correlacionadas, como se aprecia en los mapas de LISA y las matriz de correlación \@ref(fig:tile-poblacion-pearson) y \@ref(fig:tile-poblacion-spearman)

La densidad de población es una variable 

Los patrones espaciales del área de copa y porcentaje no coinciden completamente, muestran dos patrones del mismo fenómeno que se ve alterado por la heterogeneidad en los tamaños de los sectores censales de un indicador absoluto a uno porcentual y que nos muestran concentraciones en zonas con cierto grado de complementariedad y continuidad con zonas de traslape de los sectores que los componen (figuras \@ref(fig:mapas-lisa-copa-wq) y \@ref(fig:mapas-lisa-copaap-wq)).


En el modelo SD de las variables retardadas ninguna es significativa. El porcentaje de viviendas tipo cuarto no es significativo pues solo aporta como predictor para la zona del centro de la ciudad (ver figura \@ref(fig:lisa-cuarto)) que ya es cubierto por la distribución espacial de la variable sobre los estudios superiores. Es significativo el porcentaje de área de espacio público, con el segundo coeficiente más elevado explicando de forma consiste el gran número de árboles que se encuentran en estos lugares, pero que explica la cobertura en puntos muy específicos de la ciudad (figura \@ref(fig:mapas-lisa-ev-wq)). No es probable que tengan un efecto de difusión o derrame pues la creación de estas zonas verdes es algo que ocurre en el proceso de urbanización del sector y poco o nada cambia después de su creación.

Entre los posibles escenarios predichos en relación con la hipótesis planteada en este trabajo se encontró que efectivamente el patrón espacial de acceso a la educación de la población se correlaciona con el acceso a servicios ambientales del AU representado por el por el número de personas (y el porcentaje por SU) con estudios de educación superior, que en Colombia no es de acceso universal y la oferta educacional está cubierta principalmente por instituciones privadas. Es además fuerte la asociación negativa entre este indicador de estatus social en zonas con prevalencia de población afro y población sin estudios, que además de la alta segregación laboral y geográfica que exhiben [@arroyo_mina_afrocolombianos_2016; @mora_brechas_2014; @ceron_indice_2014; @PACHECO2013121] está menos beneficiada de los servicios ambientales provisto por el arbolado urbano. Estos hallazgos coinciden con trabajos sobre ciudades en Estados Unidos como en [@schwarz_trees_2015] donde se prueba que la distribución espacial de árboles está sesgada por la distribución del ingreso, que a su vez también está relacionada con patrones de segregación racial.

Este tipo de desigualdades son una responsabilidad de los urbanizadores y de los gobiernos locales. Es de su interés y responsabilidad dialogar para construir y propiciar espacios para la siembra y desarrollo de los individuos arbóreos, pues es fundamental su agencia para reducir brechas sociales, crear una ciudad con espacio e infraestructura natural que sostenga los ecosistemas de los que depende la ciudad y la calidad de vida de sus ciudadanos. Ciudadanos para quienes lo ambiental viene cobrando más importancia como valor social, y que además se convierte en una estrategia para mitigar los cambios que pueda traer consigo el calentamiento global. 



  



```{r lisa-afro, fig.cap="Mapas LISA - Porcentaje población Afro"}
# pintar_mapa_su_LISA_var(regresion.arboles,"sqrt.area_copa",W_queen, wname = "Wq",nrow =1)
#   pintar_mapa_su_LISA_var(regresion.arboles,"sqrt.cobertura_copa.ap",W_queen, wname = "Wd",nrow =1)
  pintar_mapa_su_LISA_var(regresion.arboles,"afro.porcentaje",W_queen, wname = "Wd",nrow =1)
#   pintar_mapa_su_LISA_var(regresion.arboles,"superior_postgrado",W_queen, wname = "Wd",nrow =1)
#   pintar_mapa_su_LISA_var(regresion.arboles,"superior_postgrado.porcentaje",W_queen, wname = "Wd",nrow =1)
#   pintar_mapa_su_LISA_var(regresion.arboles,"densidad_poblacion",W_queen, wname = "Wd",nrow =1)
#   pintar_mapa_su_LISA_var(regresion.arboles,"cuarto.porcentaje",W_queen, wname = "Wd",nrow =1)
#   pintar_mapa_su_LISA_var(regresion.arboles,"area_ep.porcentaje",W_queen, wname = "Wd",nrow =1)
```


```{r lisa-superiores, fig.cap="Mapas LISA - Porcentaje población con estudios superiores"}
# pintar_mapa_su_LISA_var(regresion.arboles,"sqrt.area_copa",W_queen, wname = "Wq",nrow =1)
#   pintar_mapa_su_LISA_var(regresion.arboles,"sqrt.cobertura_copa.ap",W_queen, wname = "Wd",nrow =1)
#  pintar_mapa_su_LISA_var(regresion.arboles,"afro.porcentaje",W_queen, wname = "Wd",nrow =1)
#   pintar_mapa_su_LISA_var(regresion.arboles,"superior_postgrado",W_queen, wname = "Wd",nrow =1)
   pintar_mapa_su_LISA_var(regresion.arboles,"superior_postgrado.porcentaje",W_queen, wname = "Wd",nrow =1)
#   pintar_mapa_su_LISA_var(regresion.arboles,"densidad_poblacion",W_queen, wname = "Wd",nrow =1)
#   pintar_mapa_su_LISA_var(regresion.arboles,"cuarto.porcentaje",W_queen, wname = "Wd",nrow =1)
#   pintar_mapa_su_LISA_var(regresion.arboles,"area_ep.porcentaje",W_queen, wname = "Wd",nrow =1)
```








## Sobre los espacios verdes

Análogamente a la cobertura arbórea, las métricas de acceso son aspectos complementarios sobre el mismo fenómeno de acceso aún beneficio; una representa un beneficio local, para el que vive en ese sector (`area_ep.porcentaje`) y la otra una forma (`ia.areas.dist`) que involucra un grupos de sectores beneficiarios, y que mide la relación entre el área del espacio verde y  la distancia desde el centroide del sector urbano para luego sumar los valores de los espacios en un rango de distancia: intenta cuantificar la relación de costo de traslado por beneficio en área. 
El modelo de mejor rendimiento en la estimación medido usando el AIC fue el SEM para `area_ep.porcentaje` y SD para `ia.areas.dist`. 
Los coeficientes de los dos modelos ajustados se detallan en la tablas \@ref(tab:coef-sem-areaep) y \@ref(tab:cauto-sem-areaep) para el modelo SEM y  \@ref(tab:coef-sd-aerasdist) y \@ref(tab:cauto-sd-aerasdist) para el modelo SD.



En el SEM todos los coeficientes son significativos y el valor de área media de manzana es la variable más influyente. El coeficiente de autocorrelación en el error es muy significativo, lo que sugiere que si existe información de patrones espaciales en el error por en variables no modeladas. La importancia que tiene en el modelo el área media de manzana puede interpretarse como una característica estructural de barrio o sector que por tener manzanas más grandes las zonas destinadas para parque o espacio verde son en consecuencia más grandes y el beneficio mayor o/y que algunas manzanas que albergan equipamientos de ciudad, zonas verdes como riberas de ríos o lagunas determinan el alto valor del indicador al ser el promedio sensible a valores extremos. Lo cierto es que desde este punto de vista local no existe evidencia sobre una relación concluyente con ninguna variable poblacional, por lo que no puede decirse que se vulnere a ciertas comunidades o grupos diferenciados, al menos en lo que respecta a las variables que proveen los sistemas de consulta del censo del 2005. Sin embargo puede afirmarse que la distribución de los EV es desigual pues más de `r regresion.EV %>% select(area_ep.porcentaje) %>% filter(area_ep.porcentaje<0.05) %>% nrow()` de 329 sectores en la ciudad tiene menos del 5% de espacio verde de área respecto del area total del sector (figura \@ref(fig:hist-areasdist)). 


El indicador de acceso area-distancia fue mejor ajustado por el modelo SD, que tuvo como coeficientes significativos a `unidad_economica.porcentaje` con un valor bajo pero positivo al igual que `con_alguna_limitacion.porcentaje` que tuvo un valor bajo pero negativo y significativo. La zona que muestra el mapa de LISA el porcentaje de unidades económicas en el sector (figura \@ref(fig:lisa-areaep-ue-cal)) coinciden de nuevo con equipamientos de ciudad como el Boulevar del Río mientras que las concentraciones de personas con limitación altas coinciden con poco espacio verde como bien indica el signo del coeficiente. La variable de área media de manzana retardada `lag.area_media_manzana` es significativa y es la que tiene el valor más alto entre los coeficientes, confirmando el efecto de derrame de los grandes espacio verdes que son parte del equipamiento de ciudad y que producen beneficios en un radio más amplio que el área de sector donde di el disfrute exige que la gente se desplace, justo como lo propone el indicador de acceso. El coeficiente de autocorrelación espacial $\\rho$. es muy alto y significativo, lo que indica que la introducción de autocorrelación espacial en la variable dependiente mejora el ajuste pues es evidente la existencia de grupos de sectores con valores similares. 

A pesar de que se mantienen problemas como no normalidades en los errores, el ajuste de la variable dependiente presenta mejoras en las métricas de error y hace más confiables la estimación de los coeficientes. En cuanto al acceso a espacio verdes que involucran desplazamientos o una cobertura a grupos de sectores urbanos no puede decirse de forma irrefutable que está estrechamente relacionado con desventajas en la población como el estatus o la etnicidad, pero si marca que hay patrones espaciales en la población de limitaciones físicas o de salud que coinciden con niveles pobres de acceso.

La estrategia de construir equipamientos con espacios verdes para mejorar el acceso puede verse optimizada de este tipo de análisis, pues resalta las zonas donde el impacto de estas obras puede llegar a más personas si se ubican correctamente. Marca también la responsabilidad de los urbanizadores y las autoridades para generar proyectos de renovación urbana que integren y den relevancia al acceso a EV de manera razonada. Estos resultados apuntan  a tener en cuenta aspectos de la planeación urbana al nivel del tamaño de las manzanas y la existencia de andenes que permitan alojar parques de mayor tamaño y espacio para que se desarrolle el potencial recreativo de esos espacios, así como las especies arbóreas.


```{r hist-areaep, fig.cap="Distribucion de lo indicadores de acceso local a EV ", fig.show="hold",fig.asp=0.5}
ggplot(regresion.EV)+
  geom_histogram(aes(x = area_ep.porcentaje),bins = 30, 
                 color = "white", fill="darkgreen")
ggplot(regresion.EV)+
  geom_point(aes(y = "indicador", x= area_ep.porcentaje), color="darkgreen",alpha=0.3, position ="jitter")+  
  scale_color_brewer(type = "div")
```



```{r hist-areasdist, fig.cap="Distribucion de lo indicadores de acceso a EV área-distancia ", fig.show="hold",fig.asp=0.5}
ggplot(regresion.EV)+
  geom_histogram(aes(x = ia.areas.dist),bins = 30, 
                 color = "white", fill="magenta")  
ggplot(regresion.EV)+
  geom_point(aes(y = "indicador", x= ia.areas.dist),color="magenta",alpha=0.3, position ="jitter")+  
  scale_color_brewer(type = "div")

```


```{r lisa-areaep-amm, fig.cap="Mapas LISA - Porcentaje de espacios verdes y área media de manzana", fig.show="hold"}
pintar_mapa_su_LISA_var(regresion.EV,"area_ep.porcentaje",W_queen.ev, wname = "Wq",nrow =1)
pintar_mapa_su_LISA_var(regresion.EV,"area_media_manzana",W_queen.ev, wname = "Wq",nrow =1)

```

```{r lisa-areaep-ue-cal, fig.cap="Mapas LISA - Porcentaje de unidades economicas y personas con alguna limitación ", fig.show="hold"}
  pintar_mapa_su_LISA_var(regresion.EV,"unidad_economica.porcentaje",W_queen.ev, wname = "Wq",nrow =1)
pintar_mapa_su_LISA_var(regresion.EV,"con_alguna_limitacion.porcentaje",W_queen.ev, wname = "Wq",nrow =1)


```


