--- 
title: "Inequidades socioeconómicas en relación a los espacios verdes y cobertura de copa: un enfoque espacial aplicado a la ciudad de Cali, Colombia"
subtitle: "Juan Fernando Correa Caicedo"
author: 
- "Presentado para obtar al título de Maestría en SIG (M.Sc. UNIGIS)"
- "Universidad de Salzburgo"
date: "`r Sys.Date()`"
site: bookdown::bookdown_site
output: bookdown::gitbook
documentclass: book
fontsize: 12pt
linestretch: 1.5
toc-depth: 2
lof: True
lot: True
papersize: a4
geometry: "left=3cm, right=2.5cm, top=3cm, bottom=2.5cm"
bibliography: [tesisbck.bib, packages.bib]
biblio-style: apalike
link-citations: yes
github-repo: correajfc/unigis-tesis
description: "Tésis para obtar al el título de Maestría en SIG (M.Sc. UNIGIS)"
---

```{r setup-chunks, echo=FALSE}

knitr::opts_chunk$set(echo = FALSE,tidy = FALSE, out.width = '100%', cache = FALSE, fig.width = 5, warning = FALSE, message = FALSE, dpi = 150, dev = 'png')

formato_render <- "html"

```



# Agradecimientos {-}


A Elizabeth, por inculcarme la pasión por el conocimiento y por las letras. 
Augusto, por enseñarme la disciplina y valor del trabajo. Ana María, por su solidaridad incondicional con mis proyectos. A Catalina, por su amor, su compañía y paciencia con mi trabajo. 

A Raul Sedano, Jeisson Ipia, Juan Felipe González y Anton Eitzinger por su valiosos comentarios y realimentación a este trabajo.

A la gente del Internet, que generosamente comparte su conocimiento convirtiéndola en un espacio de aprendizaje y repositorio de saberes.


```{r child = 'abstract.Rmd'}
```



```{r child = 'glosario.Rmd'}
```





```{r include=FALSE}
# automatically create a bib database for R packages
knitr::write_bib(c(
  .packages(), 'bookdown', 'knitr', 'rmarkdown'
), 'packages.bib')
```

